【裁判字號】    99,訴,174
【裁判日期】    990430
【裁判案由】    侵權行為損害賠償
【裁判全文】
臺灣臺北地方法院民事判決               99年度訴字第174號
原      告  甲○○原名田健堯.
訴訟代理人  丙○○
被      告  乙○○
訴訟代理人  蘇美玲律師
上列當事人間請求侵權行為損害賠償事件，經本院刑事庭以98年
度附民字第317號裁定移送民事庭審理，本院於民國99年4月9日
言詞辯論終結，判決如下：
    主  文
原告之訴駁回。
訴訟費用由原告負擔。
    事實及理由
壹、程序方面：
    按訴狀送達後，原告不得將原訴變更或追加他訴，但擴張或
    減縮應受判決事項之聲明者，不在此限，民事訴訟法第255
    條第1項第3款定有明文。經查，原告原起訴聲明為：「被告
    應給付原告新臺幣（下同）320萬元，並自起訴狀繕本送達
    之翌日起至清償日止，按年利率5％計算之利息」，嗣於本
    院審理中變更聲明為：「被告應給付原告389萬元，及自民
    事準備書狀及追加聲明狀送達之翌日起至清償日止，按年息
    5％計算之利息」（見本院卷(一)第35、39頁），復於民國99
    年3月12日言詞辯論期日中，將請求金額減縮為320萬元（見
    本院卷(二)第9頁），核原告前後所為訴之變更，屬擴張及減
    縮應受判決事項之聲明，揆諸前開說明，尚無不合，應予准
    許。
貳、實體方面：
一、原告起訴主張：兩造原為夫妻關係（業於92年10月31日協議
    離婚），被告長期居住於紐西蘭而未曾處理原告之銀行帳戶
    ，卻於90年9月間，未告知原告即行返國，並於得知原告偕
    同不明女子出國遊玩（9月21日至10月1日）後，竟意圖為自
    己不法所有，基於偽造文書及詐欺之概括犯意，未經原告同
    意，即逕自拿取原告名下之臺灣銀行股份有限公司民生分行
    第000000000000號帳戶（下稱臺灣銀行帳戶）及華信商業銀
    行股份有限公司（已經合併由永豐國際商業銀行股份有限公
    司存續，下稱華信銀行）第00000000000000號帳戶（下稱華
    信銀行帳戶）存摺及「田健堯」印章，先於90年9月26日至
    臺灣銀行提領120萬元，購買臺灣銀行本行面額120萬元之支
    票後，在不知情之訴外人即被告之胞姐陳中秋之華信銀行00
    000000000000號帳戶兌現；復於90年10月2日至華信銀行提
    領180萬元匯款至被告華信銀行00000000000000號帳戶內，
    另於90年9月28日至臺灣銀行盜領原告帳戶內現金20萬元，
    被告連續填寫偽造文件，並盜用原告印章於上，分別連同存
    摺向臺灣銀行及華信銀行行員行使，致該等行員誤認被告為
    有領款權限之人，乃先後交付上開款項予被告，再由被告分
    別將領得金錢存入其指定之帳戶內，足以生損害於原告及各
    該領款銀行，嗣兩造因給付代償款事件於臺灣板橋地方法院
    審理中（案號：96年度訴字第1283號），經該院向臺灣銀行
    調取原告帳戶轉帳相關傳票，該行於96年9月10日函覆時，
    原告始知悉上情，乃訴請臺灣臺北地方法院檢察署（下稱臺
    北地檢署）偵查後，提起公訴，並經一、二審判決被告有罪
    在案，被告所為，係不法侵害原告之權利，應負損害賠償責
    任，爰依侵權行為之法律關係提起本件訴訟等語。並聲明：
    被告應給付原告320萬元，及自民事準備書狀暨追加聲明狀
    送達之翌日起至清償日止，按年息5％計算之利息。
二、被告則以：
  （一）兩造原係夫妻，二人於79年間結婚，當時原告於醫院任
        職，被告於外商公司從事金融財務工作，共同撐持家計
        ，二人之金錢相互混用，並未嚴加區分，個人名下之存
        摺及印鑑章均一同放置家中，視需要而提領使用，兩造
        於婚姻生活中，相互概括授權他方使用印鑑章及存摺提
        領款項，工作家庭生活支出或財務調度使用，於81、82
        年間，二人女兒相繼出世，為考量子女未來教育問題及
        成長環境，由被告於84年間偕同女兒移民紐西蘭，此後
        兩造即分居兩地，迄至90年1月間，原告以計劃自己開
        業為由，與被告商議由被告以名下所有坐落於臺北市○
        ○街100號9樓之4之房地為原告擔保，向華信銀行借款
        ，被告遂於90年1月16日配合辦理抵押權設定手續，華
        信銀行並於抵押權設定完妥後，於90年1月18日撥款予
        原告，被告於辦妥抵押設定手續返回紐西蘭後，於同年
        9月25日再次返台，詎被告在家中竟發現原告外遇跡象
        ，因當時原告不在家中，無法查問，又不知原告確切行
        蹤，深恐因上開設定抵押借款之款項，會因原告背棄婚
        姻，致被告及女兒無所依靠，乃於90年9月26日於華信
        銀行領取69萬元，將款項暫時存入陳中秋之帳戶中；同
        日於臺灣銀行領取120萬元，存入陳中秋及被告姐夫即
        訴外人陳文康之帳戶中；於90年10月2日再自華信銀行
        領取180萬元，嗣原告返家後，被告除告知領取款項之
        情事，並質問原告行蹤，原告坦承不軌，兩造協議被告
        僅需匯回69萬元，其餘款項作為其及女兒在紐西蘭之生
        活費。
  （二）被告另要求原告書立同意書，記載：「本人田健堯同意
        目前法律上合法妻子乙○○，在此立同意書之前可以自
        由動用本人在台灣各銀行之帳戶金錢，而不負任何法律
        責任」等語，並於原告簽署同意書後，即依協議於同年
        10月29日將69萬元匯予原告。又就上開同意書之簽立，
        原告於臺灣高等法院97年度上字第190號給付代償款事
        件之準備程序亦自承在卷，顯見原告不僅於當時即知悉
        被告領款事宜，亦同意被告毋庸返還該300萬元，否則
        豈非違反該同意書所載之被告毋庸負任何法律責任之文
        義，是原告縱因被告領取款項乙事，對被告於法律上有
        任何請求權存在，亦因原告已書立上開同意書而拋棄權
        利，且兩造於92年10月31日離婚，就財產及子女生活教
        育費協商時，原告並未主張被告應償還上開提領之款項
        ，亦證原告已因前揭同意書之簽立，拋棄對被告之請求
        權，是原告提起本訴請求損害賠償云云，顯無理由。退
        步言之，依民法第197條第1項規定，原告於90年10月間
        知悉本件領款之事宜，不僅於當時即書立前開同意書，
        同意被告不負任何法律責任，且自斯時起，迄2年之時
        效期間內未起訴請求，依上開規定原告請求權時效已經
        消滅，竟於事隔近8年後再訴請被告賠償，已經逾2年之
        請求權時效，依民法第144條第1項之規定，被告得拒絕
        給付，又原告主張被告於90年9月28日自臺灣銀行領取
        20萬元云云，並無證據足證此事，純屬原告之猜測，在
        此之前原告從未為相同之主張，就此應由原告負舉證責
        任，況原告此部分主張，已超出起訴書認定犯罪事實之
        範圍，不得於本件刑事附帶民事訴訟中主張等語置辯。
        並聲明：原告之訴駁回。
三、兩造不爭執之事項：
  （一）兩造原為夫妻關係（業於92年10月31日協議離婚），被
        告並長期居住於紐西蘭，於90年9月間返國時，得知原
        告偕同不明女子出國遊玩（9月21日至10月1日）後，即
        未經原告同意，逕自拿取原告名下之臺灣銀行帳戶及華
        信銀行帳戶存摺及「田健堯」印章，先於90年9月26日
        至臺灣銀行提領120萬元，購買臺灣銀行本行面額120萬
        元之支票後，在不知情之陳中秋華信銀行000000000000
        00號帳戶兌現；復於90年10月2日至華信銀行提領180萬
        元匯款至被告華信銀行00000000000000號帳戶內。
  （二）被告上開偽造文書及詐欺之犯行，業經本院98年度訴字
        第767號及臺灣高等法院98年度上訴字第4584號刑事判
        決認定被告有罪在案。
  （三）原告曾依被告之要求於90年10月16日書立同意書，其上
        記載：「本人田健堯同意目前法律上合法妻子乙○○，
        在此立同意書之前可以自由動用本人在臺灣各銀行之帳
        戶金錢，而不負任何法律責任」等語。
四、本件之爭點為：
  （一）被告是否有偽造文書盜領原告帳戶內金錢之行為，而應
        負侵權行為損害賠償責任？
  （二）原告書立同意書是否有免除被告債務之意思？
五、得心證之理由：
  （一）被告是否有偽造文書盜領原告帳戶內金錢之行為，而應
        負侵權行為損害賠償責任？
      1.按因故意或過失，不法侵害他人之權利者，負損害賠償
        責任，民法第184條第1項前段定有明文。又刑法第210
        條之偽造文書罪，係以無製作權之人製作他人名義之文
        書為要件，苟無製作權之人未得他人之同意或授權，即
        以他人名義製作文書，足以生損害於公眾或他人，罪名
        即行成立；至真正名義人之事後追認，與其已成立之罪
        名，並無影響，自不能據為免責之主張（最高法院86年
        度臺上字第4684號判決意旨參照）。
      2.經查，原告主張被告未經其同意，逕自拿取其名下之臺
        灣銀行帳戶、華信銀行帳戶存摺及「田健堯」印章，先
        於90年9月26日至臺灣銀行提領120萬元，購買臺灣銀行
        本行面額120萬元之支票後，在不知情之陳中秋華信銀
        行00000000000000號帳戶兌現，復於90年10月2日至華
        信銀行提領180萬元匯款至被告華信銀行0000000000000
        0號帳戶內等情，業據提出臺灣銀行96年9月10日民生營
        字第09600040441號函暨所附取款憑條、本行支票申請
        書代收入傳票、存摺交易明細、永豐銀行96年9月10日
        永豐銀敦北分行（096）字第00041號函暨所附華信銀行
        存戶支出傳票、收入傳票、存摺交易明細等件為證（見
        附民卷第10至12、14至19頁），且為被告所不爭執，並
        經本院依職權調取本院98年度訴字第767號及臺灣高等
        法院98年度上訴字第4584號刑事卷宗核閱無訛，堪認原
        告之上開主張為真實。
      3.原告另主張被告未經其同意，擅自於90年9月28日自其
        臺灣銀行帳戶領取20萬元等語，雖為被告所否認，然經
        本院向臺灣銀行調取原告帳戶於90年9月28日遭領取現
        金20萬元之取款憑條（見本院卷(二)第15頁），其上筆跡
        與原告臺灣銀行及華信銀行帳戶先後於90年9月26日、
        同年10月2日遭被告提領120萬元、180萬元之取款憑條
        、存戶支出傳票上筆跡，經肉眼比對結果，顯係同一人
        所為，參以被告於上開期間逕自拿取原告臺灣銀行、華
        信銀行帳戶存摺及「田健堯」印章，而原告上開帳戶內
        之3筆存款旋陸續遭提領，且原告係於90年9月21日出境
        ，並於同年10月1日始入境，有原告之入出境資料在卷
        可佐（見附民卷第6頁），足見被告確有於原告出境期
        間，未經原告之同意，擅自於90年9月28日持「田健堯
        」印章，自原告臺灣銀行帳戶內提領現金20萬元，至為
        明顯。
      4.綜上，被告未經原告同意，擅自於90年9月26日、同年9
        月28日、同年10月2日提領原告臺灣銀行、華信銀行帳
        戶內存款各120萬元、20萬元、180萬元，合計320萬元
        ，確有不法侵害原告權利之行為，堪可認定，至原告事
        後雖依被告之要求，於90年10月16日書立同意書，然依
        前開說明，仍無解於被告侵權行為之成立。
  （二）原告書立同意書是否有免除被告債務之意思？
      1.按解釋意思表示，應探求當事人真意，不得拘泥於所用
        之辭句，民法第98條定有明文。又解釋契約，固須探求
        當事人立約時之真意，不能拘泥於契約之文字，但契約
        文字業已表示當事人之真意，無須別事探求者，即不得
        反捨契約文字而更為曲解（最高法院17年上字第1118號
        判例參照）。次按債權人向債務人表示免除其債務之意
        思者，債之關係消滅，民法第343條亦有明定。
      2.被告抗辯：縱原告因被告領取其款項一事，對被告有任
        何法律上請求權存在，亦因原告書立同意書而拋棄其權
        利等語，業據提出原告於90年10月16日出具之同意書為
        憑（見本院卷(一)第28頁），觀諸其上載明：「本人田健
        堯（即原告）同意目前法律上合法妻子乙○○，在此立
        同意書之前可以自由動用本人在臺灣各銀行之帳戶金錢
        ，而不負任何法律責任」等語，已表明原告同意被告於
        90年10月16日之前，得自由動用原告之各銀行帳戶內款
        項，原告不追究被告之法律責任，甚為明確，依其文義
        觀之，原告係針對被告於90年10月16日之前自行領取原
        告帳戶內款項之行為事後書立同意書，而被告所涉刑事
        部分犯行，嗣雖經法院認定上開同意書係原告於事後簽
        立，仍不能解免被告之刑事責任，然關於被告應負之民
        事責任部分，原告非不得於事後免除之，再者，上開文
        字內容淺顯易懂，衡情原告當充分明瞭其真意，自應受
        該同意書之拘束，而不得再對被告有所請求，從而，原
        告主張依侵權行為法律關係，請求被告負損害賠償責任
        云云，即屬無據。又原告既已免除被告應負之侵權行為
        損害賠償債務，則被告抗辯原告本件損害賠償請求權業
        已罹於時效乙節，自無庸予以審究，併此陳明。
六、綜上所述，被告未經原告同意，擅自盜用原告之印章領取其
    帳戶內款項，確有不法侵害原告權利之行為，被告自應負侵
    權行為損害賠償責任，然原告既於事後書立同意書表示被告
    毋庸負法律責任，應認有免除被告債務之意思，則原告自不
    得再對被告有所請求。從而，原告依侵權行為法律關係，請
    求被告給付320萬元，及自民事準備書狀暨追加聲明狀送達
    之翌日起至清償日止，按年息5％計算之利息，即屬無據，
    應予駁回。
七、本件事證已臻明確，兩造其餘攻擊防禦方法及舉證，核與判
    決結果無影響，爰不予一一論述，附此敘明。
八、據上論結，本件原告之訴為無理由，依民事訴訟法第78條，
    判決如主文。
中    華    民    國    99    年    4     月    30    日
                  民事第二庭    法  官  鍾素鳳
以上正本係照原本作成。
如對本判決上訴，須於判決送達後20日內向本院提出上訴狀。
中    華    民    國    99    年    4     月    30    日
                                書記官  林玗倩

司法院資訊處製作；財團法人民間司法改革基金會備份。
